臺灣士林地方法院民事判決　　　　　　　96年度訴字第1152號
原　　　告　陽信商業銀行股份有限公司
法定代理人　丙○○
訴訟代理人　甲○○
被　　　告　乙○○
　　　　　　丁○○
上　一　人
訴訟代理人　林契明律師
上列當事人間清償借款事件，本院於民國96年12月3日言詞辯論
終結，判決如下：
    主      文
被告應連帶給付原告新臺幣佰柒拾萬玖佰柒拾元及自民國九
十三年一月六日起至清償日止，按年息百分之七點七五計算之利
息，並自民國九十三年二月七日起至民國九十三年八月六日止，
按上開利率百分之十，自民國九十三年八月七日起至清償日止，
按上開利率百分之二十計算之違約金。
被告應連帶給付原告新臺幣肆拾玖萬肆佰玖拾元及自民國九十
四年十一月五日起至清償日止，按年息百分之七點七計算之利息
，暨按上開利率百分之二十計算之違約金。
訴訟費用新臺幣肆萬貳仟捌佰柒拾柒元由被告連帶負擔。被告應
連帶賠償原告所預繳之訴訟費用新臺幣肆萬貳仟捌佰柒拾柒元。
    事實及理由
一、本件被告乙○○經合法通知，未於最後言詞辯論期日到場，
    核無民事訴訟法第386 條各款所列情形，爰依原告聲請，由
    其一造辯論而為判決。
二、原告起訴主張：被告乙○○邀同被告丁○○為連帶保證人，
    先後於民國90年3 月5 日及90年3 月20日分別向原告借用新
    臺幣（下同）400 萬元（下稱「第1 筆借款」）及700 萬元
    （下稱「第2 筆借款」）（此2 筆借款契約以下合稱「系爭
    借貸契約」），約定清償期分別為110 年3 月5 日及110 年
    3 月20日，其中第1 筆借款部分，利息按原告基本放款利率
    減碼年息1.11% 計算，並隨原告基本放款利率變動而調整；
    第2 筆借款部分，利息則按原告基本放款利率減碼年息1.16
    % 計算，亦隨原告基本放款利率變動而調整。另約定均自借
    用日起，以1 個月為1 期，依年金法計算月付金，按期平均
    攤還本息，如遲延清償本金或利息時，債務可視為全部到期
    ，若逾1 個月以上未繳本息，即喪失優惠利率資格，並以延
    滯前最後1 期繳息到期日之翌日起改以原告貸放時利率計收
    利息，即利率固定，不再隨原告基本放款利率機動調整，且
    本金自到期日起，利息自繳息日起，其逾期在6 個月以內者
    ，按上開利率10% ，超過6 個月者，按上開利率20% 計付違
    約金。詎被告乙○○分別自93年1 月5 日及91年6 月20日起
    即未按期繳納本息，經原告屢催未果，除經聲請本院強制執
    行拍賣被告乙○○提供抵押之不動產，而就第2 筆借款部分
    受償840 萬元，並扺充該筆借款計至94年11月4 日止之違約
    金、利息及部分本金後，迄今尚欠49萬493 元及第1 筆借款
    本金373 萬970 元，以及各如主文所示之利息、違約金未獲
    清償。為此，依消費借貸及連帶保證契約，提起本件訴訟等
    語。並聲明：(一)被告應連帶給付原告373 萬970 元及自93年
    1 月6 日起至清償日止，按年息7.75% 計算之利息，並自93
    年2 月7 日起至清償日止，逾期在6 個月以內者，按上開利
    率10% ，超過6 個月者，按上開利率20% 計付違約金。
    (二)被告應連帶給付原告49萬493 元及自94 年11 月5 日起至
    清償日止，按年息7.7%計算之利息，暨按上開利率20% 計付
    違約金。
三、被告乙○○同意原告之請求，並同意原告對被告丁○○之請
    求。
四、被告丁○○則以：原告違反銀行法第12條之1 之規定，伊應
    為一般保證人，得主張先訴抗辯權；且原告未經伊同意即允
    許被告乙○○延期清償，故伊無須負擔保證責任等語，資為
    抗辯。並聲明：(一)原告之訴駁回。(二)如受不利判決，願供擔
    保，請准宣告免為假執行。
五、不爭執事項
  (一)被告乙○○邀同被告丁○○為連帶保證人，先後於90年3月5
    日及90年3 月20日分別與原告成立系爭借貸契約，約定清償
    期分別為110 年3 月5 日及110 年3 月20日，其中第1 筆借
    款部分，利息按原告基本放款利率減碼年息1.11% 計算，並
    隨原告基本放款利率變動而調整；第2 筆借款部分，利息則
    按原告基本放款利率減碼年息1.16% 計算，亦隨原告基本放
    款利率變動而調整。另約定均自借用日起，以1 個月為1 期
    ，依年金法計算月付金，按期平均攤還本息，如遲延清償本
    金或利息時，債務可視為全部到期，若逾1 個月以上未繳本
    息，即喪失優惠利率資格，並以延滯前最後1 期繳息到期日
    之翌日起改以原告貸放時利率計收利息，即利率固定，不再
    隨原告基本放款利率機動調整，且本金自到期日起，利息自
    繳息日起，其逾期在6 個月以內者，按上開利率10% ，超過
    6 個月者，按上開利率20% 計付違約金。
  (二)被告乙○○分別自93年1 月5 日及91年6 月20日起即未按期
    繳納本息，經原告聲請本院以92年度執字第1921號清償票款
    強制執行事件，拍賣被告乙○○提供抵押之不動產，而就第
    2 筆借款部分受償840萬元，扺充該筆借款計至94年11月4日
    止之違約金、利息及部分本金後，迄今第1 筆借款部分尚欠
    本金373 萬970 元及自93年1 月6 日起至清償日止，按年息
    7.75 %計算之利息，暨自93年2 月7 日起至清償日止，逾期
    在6 個月以內者，按上開利率10% ，超過6 個月者，按上開
    利率20% 計付之違約金未獲清償。第2 筆借款部分則尚欠49
    萬493 元及自94年11月5 日起至清償日止，按年息7.7%計算
    之利息，暨按上開利率20% 計付之違約金未獲清償。
  (三)原告確有在被告乙○○於93年1 月5 日及91年6 月20日未按
    期繳納本息後，與被告乙○○協商還款，且因被告乙○○有
    清償部分執行費及債務，而依法定程序延緩或撤回對被告乙
    ○○之強制執行。
六、得心證之理由
    原告主張伊與被告乙○○間有系爭借貸契約存在，被告丁○
    ○則為系爭借貸契約之連帶保證人，依系爭借貸契約及連帶
    保證契約約定，被告應連帶清償剩餘之借款本金、利息及違
    約金等情，固為被告乙○○所不爭執，惟為被告丁○○所否
    認，並以前揭情詞置辯。是本件爭點即為：(一)系爭借貸契約
    是否屬於自用住宅放款或消費性放款，而有銀行法第12條之
    1第1項規定之適用？(二)系爭借貸契約如非自用住宅放款或消
    費性放款，原告是否未經被告丁○○同意即允許被告乙○○
    延期清償，而有民法第755條規定之適用？茲分述如下：
  (一)系爭借貸契約是否屬於自用住宅放款或消費性放款，而有銀
    行法第12條之1第1項規定之適用？
    按銀行辦理自用住宅放款及消費性放款，已取得前條所定之
    足額擔保時，不得以任何理由要求借款人提供連帶保證人，
    銀行法第12條之1第1項定有明文。而所謂「自用住宅放款」
    ，係指具有完全行為能力之中華民國國民，目前確無自用住
    宅，為購置自住使用之住宅所為之金融機構貸款。另「消費
    性放款」，則係指對於房屋修繕、耐久性消費財產（包括汽
    車）、支付學費及其他個人之小額貸款，以及信用卡循環信
    用等（行政院金融監督管理委員會96年2月5日金管銀(一)字第
    09610000040號函釋意旨參照）。經查：
    1.被告丁○○辯稱系爭借貸契約為消費性放款等語，惟為原
      告所否認，並提出被告乙○○與第三人陳清貴、黎少群所
      簽訂之房屋租賃契約書影本各1 份（本院卷第78、80至81
      頁）及原告針對被告乙○○所為之授信批覆書影本1 份（
      本院卷第82頁）為證。稽諸上開租賃契約書所載，租賃標
      的物為被告乙○○所有坐落臺北市○○區○○段五小段28
      地號土地及其上門牌號碼為臺北市○○路○ 段75號1 、2
      樓房屋，且該租賃標的物為第2 筆借款之擔保物，嗣經本
      院92執字第1921號清償票款事件強制執行拍賣，此有本院
      士院鎮92執速字第1921號第三次拍賣公告及本院民事執行
      處分配期日通知各1 份附卷可佐（本院卷第69、16至18頁
      ）。顯見該租賃標的物原本即為被告乙○○之自用住宅，
      且嗣又出租予他人使用，亦即被告乙○○與原告所簽訂之
      系爭借貸契約，依首揭函釋意旨，應非屬「自用住宅放款
      」甚明。又依上開原告於與被告乙○○簽訂系爭借貸契約
      前內部所為之授信批覆書上所載，被告乙○○借款之資金
      用途為週轉金，而償還來源及方法為投資收益，顯見被告
      乙○○向原告借貸乃因投資所需，而非對於房屋修繕，亦
      非為購買耐久性消費財產（包括汽車）或支付學費，且其
      所借貸之金額甚鉅，顯亦非屬其他個人之小額貸款及信用
      卡循環信用等，顯非屬「消費性放款」無疑。故系爭借貸
      契約應無銀行法第12條之1 第1 項之適用，被告辯稱伊僅
      為系爭借貸契約之一般保證人等語，自不足採。
    2.被告丁○○雖提出原告於96年8 月17日所寄發之通知，表
      示因其係擔任原告自用住宅或消費性貸款借款人之連帶保
      證人，基於維護雙方合法權益，自接獲該函之日起變更為
      一般保證人等語。惟查，「消費借貸」與「消費性放款」
      係屬二事，「消費借貸」係民法474 條所規定之「稱消費
      借貸者，謂當事人一方移轉金錢或其他代替物之所有權於
      他方，而約定他方以種類、品質、數量相同之物返還之契
      約」。惟是否屬「消費性放款」，則應視該契約性質是否
      符合上開要件為斷。是系爭借貸契約雖屬民法所規定之「
      消費借貸」契約，惟與「消費性放款」迥不相侔。況依被
      告丁○○所提出原告於96年8 月17日所寄發之通知函（本
      院卷第64頁）所載，其用語為「台端『倘』於民國89年11
      月起至96年7 月底止，擔任本行自用住宅或消費性貸款借
      款人之連帶保證人…」，顯見原告並未確認被告乙○○之
      借款為自用住宅或消費性貸款，而僅係基於作業上之便利
      ，避免自數量龐大之借貸契約當事人中一一確認何筆屬消
      費性貸款所為之便宜措施，並藉此通知各該借貸契約之連
      帶保證人如其所保證之債務符合自用住宅放款或消費性貸
      款之情形，則其權利即有所變動，並非表示凡收到該通知
      者即屬自用住宅放款或消費性放款之一般保證人。是被告
      丁○○所辯上情，尚不足採。
    3.至被告丁○○辯稱前開2 份租賃契約書不僅承租人前後不
      符，亦無締約日期，其真實性顯有疑義，且原告之授信批
      覆書與系爭借貸契約內容不符等語。惟查：
      (1)被告乙○○與陳清貴、黎少群所簽訂之房屋租賃契約書
        影本，業於該租約影本首頁經契約雙方當事人簽名蓋印
        ，且就該租賃契約之標的物、租賃期限、租金及其繳納
        時間為詳細之約定（本院卷第78、80頁），是該租約是
        否載明締約日期，並不影響該租約之有效成立，另原告
        就被告乙○○與陳清貴間之租約雖誤附他件租約之末頁
        （本院卷第79頁），然因該契約之要素已於租約首頁載
        明，已如前述，租約末頁之誤附並不影響該租約之真實
        性，是被告丁○○所辯上情，洵不足採。
      (2)系爭借貸契約分別簽訂於90年3 月5 日及同年3 月20日
        ，而該授信批覆書上之日期則載為90年2 月12日，顯係
        原告內部為決定是否借貸及借貸金額若干，而對被告乙
        ○○之資力所為之調查，且系爭2 筆借貸契約簽訂日僅
        相距15日，原告未於此短暫期間內進行兩次授信審核，
        亦與常情無違。是該授信批覆書上所載之申請金額雖僅
        為第1 筆借款之400 萬元，然亦不足以遽予認定系爭借
        貸契約屬於自用住宅放款或消費性放款。是被告丁○○
        所辯上情，亦不足採。
  (二)系爭借貸契約如非自用住宅放款或消費性放款，原告是否未
    經被告丁○○同意即允許被告乙○○延期清償，而有民法第
    755條規定之適用？
    次按就定有期限之債務為保證者，如債權人允許主債務人延
    期清償時，保證人除對於延期已為同意外，不負保證責任，
    固為民法第755 條所明定。惟約定保證人於一定期間內為保
    證者，則在此一定期間內所發生之債務，如債權人允許主債
    務人延期清償，而所延展之清償期仍在該一定期間內者，保
    證人自不得援引前開法條，而主張不負保證責任（最高法院
    50年臺上字第1470號判例參照）。經查：
    1.系爭借貸契約之借款期間分別為90年3月5日至110年3 月5
      日及90年3 月20日至110 年3 月20日，屬定有期限之債務
      ，且其清償期分別為110 年3 月5 日及110 年3 月20日。
      是被告丁○○對於系爭借貸契約所為之保證，顯係以被告
      乙○○於110 年3 月間之還款及資產能力作為判斷是否為
      其作保之依據。而民法第755 條之規定意旨，係因保證人
      多以主債務人清償期之資產狀況為準而為保證，當債權人
      任意延長清償期限，而延長後主債務人資產狀況有所變動
      ，甚至惡化，如不賦予保證人免責之權利者，對於保證人
      至為不利，故設有此保證人得以免責之規定。據此，依上
      開判例意旨，原告縱有允許被告乙○○展期清償之行為，
      惟因原告所延展之清償期仍在原定最後1 期（即110 年3
      月5 日及同年月20日）之履行期間內，並未超出被告丁○
      ○當初評估是否為被告乙○○作保之範圍，對於保證人即
      被告丁○○即無不利之可言，是被告丁○○自難藉此免負
      保證之責。
    2.被告丁○○雖辯稱原告在被告乙○○於93年1月5日及91年
      6月20日未按期繳納本息後，於92年3月向法院聲請對被告
      核發支付命令，且於95年8 月間提出民事假扣押之聲請，
      足見原告已主張被告乙○○喪失期限利益等語。惟查，系
      爭借貸契約之授信約定書第5 條第1 項第1 款係約定：立
      約人（債務人）任何一宗債務不依約清償或攤償本金時，
      貴行（債權人）無須事先通知或催告，「得」視為全部到
      期。其約定之文字既為「得」而非「即」或「應」，顯見
      原告自有決定是否視為全部到期之權利，非謂一旦被告乙
      ○○遲延1 期還款，其所欠之借款立即視為全部到期。況
      原告依保全程序對被告聲請假扣押，僅屬確保債權之手段
      ，而依督促程序向法院聲請核發支付命令，則僅為取得執
      行名義以為實現債權之預備手段，至於是否聲請強制執行
      、延緩執行或撤回執行，均屬原告之權利，祇要原告上開
      行為並未超過系爭借貸契約原定清償期限（即110 年3 月
      5 日及同年月20日）內，揆諸前揭說明，即與民法第755
      條所定債權人允許主債務人延期清償之情形有間。是被告
      丁○○辯稱原告未經伊同意即允許被告乙○○延期清償，
      伊不負保證責任等情，尚難憑採。
七、按消費借貸之借用人應於約定期限內，返還與所借用物種類
    、品質、數量相同之物，民法第478 條前段定有明文；又所
    謂連帶保證，係指保證人與主債務人就債務之履行，對於債
    權人各負全部給付之責任者而言，是連帶保證債務之債權人
    得同時或先後向保證人為全部給付之請求（最高法院45年臺
    上字第1426號判例、77年度臺上字第1772號判決參照）。被
    告乙○○尚積欠原告第1 筆借款本金373 萬970 元及第2 筆
    借款49萬493 元，暨各如主文所示之利息、違約金，迄未清
    償，已如前述，揆諸前開規定及說明，連帶保證人即被告丁
    ○○自應與其負連帶清償責任。從而，原告本於消費借貸契
    約及連帶保證契約，請求被告連帶給付原告如主文所示之本
    金、利息及違約金，為有理由，應予准許。
八、本件訴訟費用額確定為4 萬2,877 元，並應由被告連帶負擔
    。故被告應連帶賠償原告所預繳之訴訟費用4萬2,877元。
九、本件判決基礎已臻明確，兩造其餘之攻擊防禦方法及訴訟資
    料經本院斟酌後，核與判決結果不生影響，無一一論述之必
    要，併予敘明。
據上論結，原告之訴為有理由，依民事訴訟法第78條、第85條第
2項 、第87條第1 項，判決如主文。
中　　華　　民　　國　　96　　年　　12　　月　　17　　日
                  民事第二庭  法  官  張國勳
以上正本證明與原本無異。
如對本判決上訴，應於判決送達後20日內向本院提出上訴狀。
中　　華　　民　　國　　96　　年　　12　　月　　18　　日
                              書記官  周玉惠
